臺灣臺中地方法院簡易民事判決
110年度中簡字第2066號
原      告  高嘉君  
被      告  裕融企業股份有限公司

法定代理人  嚴陳莉蓮
訴訟代理人  石育綸律師 
上列當事人間請求確認本票債權不存在事件，本院於民國111年
1月18日言詞辯論終結，判決如下：
    主      文
確認被告持有本院110年度司票字第2734號本票所載債權，於超
過新臺幣328,519元，及該金額自民國110年11月27日起至清償日
止，按週年利率百分之16計算之利息部分，對原告之票據債權不
存在。
原告其餘之訴駁回。
訴訟費用由被告負擔百分之33，餘由被告負擔。
    事實及理由
一、原告起訴主張：  
  ㈠被告持原告與訴外人劉品誼所共同簽發如附表所示之新臺幣
    （下同）82萬元本票（下稱系爭本票），就其中491,083元
    向本院聲請裁定准予強制執行，由本院以110年度司票字第2
    734號裁定（下稱系爭本票裁定）准予強制執行，被告再執
    系爭本票裁定對原告聲請強制執行，並經本院執行處以110
    年度司執字第92759號執行事件（下稱系爭執行事件）受理
    ，對原告財產於系爭本票所示491,083元之本金及利息債權
    之範圍內為強制執行。訴外人劉品誼前向被告借款購買廠牌
    ：SUZUKI、車型：SX4GLZ、出廠年份：2015年、車牌號碼：
    000-0000號自小客車（下稱系爭汽車），即偕原告擔任連帶
    保證人，約定以系爭汽車向被告設定動產抵押，被告則將款
    項匯入劉品誼指定之帳戶，並由劉品誼及原告共同簽發系爭
    本票供作擔保。惟劉品誼自第一期起即未繳各期款項，原告
    實係受劉品誼施用詐術、致陷於錯誤而為系爭車貸保證人，
    被告卻自始僅對原告追償，而不對系爭汽車占有拍賣取償，
    明顯違背汽車動產擔保借款得占有車輛拍賣取償之設立制度
    的本旨及立法目的，爰依法提起本訴，請求確認系爭本票票
    據債權不存在等語。並聲明：1.確認被告所持系爭本票裁定
    所載491,830元及利息之本票債權對原告不存在。2.訴訟費
    用由被告負擔。
  ㈡對被告答辯之陳述：
    被告應返還原告因受詐欺而為保證意思所給付之各期本息車
    款，計本金352,566及利息 239,720元共592,286元。被告將
    拍賣得款258,095元，扣除其巧立名目完全無請求依據之金
    額，包括法務費48,258 元、違約金9,349 元(本件車貸利息
    高達16%，其關於違約金之請求實屬過高，而不得再請求)，
    及其他「累計費用及利息88,855元」，究係何費用，未見被
    告說明。於此，原告主張對於被告所稱結清金額悉無給付之
    義務，被告應向劉品誼催討，蓋車貸金額全數由劉品誼收取
    ，原告既已合法撤銷受詐欺之意思表示，均無須負擔。
二、被告則以：
  ㈠訴外人劉品誼前於民國107年月30日以系爭汽車為被告設定動
    產抵押辦理分期付款，兩造並簽有分期付款暨債權讓與契約
    ，原告為該契約之連帶保證人，與劉品誼共同簽發系爭本票
    作為擔保，系爭本票乃經嚴格對保程序現場確認原告之身分
    證，並由原告親自在汽車貸款相關文件及系爭本票上簽名蓋
    章，可見系爭本票確實為原告所簽發，原告為系爭本票之債
    務人，被告自得持系爭本票對原告行使票據上之權利。系爭
    本票為履約保證票，其性質為損害賠償總額預定性之違約金
    ，擔保被告因劉品誼及原告無法履行契約或違背契約義務所
    發生之損害賠償，一旦劉品誼及原告有違約情事，被告即可
    行使票據權利。劉品誼及原告與被告約定自107年8月30日起
    至112年7月30日止，每月為一期，每期清償19,106元，共60
    期亦即1,146,360 元。惟劉品誼及原告自110年3月18日後即
    未依約清償，被告則依分期付款暨債權讓與契約書第5款第㈠
    項及第15款之約定（見本院卷第53頁），持系爭本票向本院
    民事庭聲請裁定准予對劉品誼及原告聲請強制執行，現並經
    本院民事執行處以系爭執行事件執行在案，被告亦同時依動
    產擔保交易法之規定行使相關權利，自非有如原告所稱怠於
    行使權利及不得請求其依法負全部清償責任之事。原告是否
    受劉品誼詐欺或被脅迫而簽發本票，全無實憑，原告應負舉
    證責任，又縱使原告被訴外人劉品誼詐欺脅迫，被告乃為善
    意第三人，原告之訴顯無理由。
　㈡原告及劉品誼於107年8月30日起至110年月2月28日止，陸續
    分31筆還款597,918元，經扣除延遲費用5,632元後之金額為
    592,286元，被告依先利息、後本金之方式充抵利息239,720
    元及本金352,566元，尚餘467,434元之本金未繳納，被告於
    110年10月29日將系爭汽車取回拍賣，於110年11月26日以27
    1,000元拍定（見本院卷第143頁），被告依財政部賦稅署99
    年07月19日台財稅字第09904066410號函釋：「債權人為保
    全債權，自行拍賣或變賣債務人依動產擔保交易法規定設定
    動產抵押之抵押物或設定動產質權之質押物，屬加值型及非
    加值型營業稅法第3條第1項規定之銷售貨物行為，應依同法
    第32條規定開立銷售憑證交付買受人。」辦法扣除百分之5
    營業稅12,905元，被告實收258,095元，先抵充法務費用48,
    258 元，次抵充違約金9,349元後，再抵充110年3月1日起至
    110年7月1日止按年息20%計算之利息31,248 元，及至110年
    7月2日起至110年11月26日止按年息16%計算之利息30,326元
    ，末抵充本金138,915元，尚不足本金328,519元（見本院卷
    第129頁）。是原告至今欠款金額為328,519元，及自110年1
    1月27日起至清償日止按年息百分之16計算之利息，故本件
    本票債權餘額應為328,519元及自110年11月27日起至清償日
    止按年息百分之16計算之利息。
  ㈢原告乃本案債務之連帶保證人，自應與訴外人即債務人劉品
    誼連帶負清償責任，且原告既已於起訴狀自承借款迄今均係
    原告繳納，足見原告向被告貸款核屬事實等語，資為抗辯。
    並聲明：㈠原告之訴駁回。㈡訴訟費用由原告負擔。
三、得心證之理由：
  ㈠按確認之訴非原告有即受確認判決之法律上利益者，不得提
    起。所謂即受確認判決之法律上利益，係指法律關係之存否
    不明確，原告主觀上認其在法律上之地位有不安之狀態存在
    ，且此種不安之狀態，能以確認判決將之除去者而言，若縱
    經法院判決確認，亦不能除去其不安之狀態者，即難認有受
    確認判決之法律上利益（最高法院52年臺上字第1240號判決
    意旨可資參照）。本件被告持系爭本票向本院聲請裁定准予
    強制執行，有系爭本票裁定在卷可稽（見本院卷第19-21頁
    ），是兩造就系爭本票中491,083元及相關利息之票據權利
    是否仍存在，顯有爭執，且該權利之存否，攸關原告應否負
    該部分之票據責任，則原告在私法上之地位因被告主張而受
    有侵害之危險，而此種不安之狀態，應能以確認判決將之除
    去，揆諸前開判決意旨，原告訴請確認被告就其持有之系爭
    本票裁定中所示之債權，對原告之票據債權不存在，自有確
    認利益，先予敘明。
  ㈡被告執有系爭本票，並向本院聲請對原告為本票裁定，經本
    院以系爭本票裁定准許，被告執系爭本票裁定向本院執行處
    聲請對原告及訴外人劉品誼為強制執行，並經本院民事執行
    處以系爭執行事件執行在案等情，業經調閱本院系爭本票裁
    定卷宗、系爭執行事件卷宗核閱屬實，並有本院系爭本票裁
    定影本附卷為證（見本院卷第19-21頁），且為被告所不爭
    執（見本院卷第47-51、67、97-101頁），是原告此部分之
    主張堪信為真實。至原告主張其係遭劉品誼詐騙而擔任系爭
    汽車車貸之連帶保證人，但其係110年年初始知被詐騙，其
    已撤銷其意思表示，被告公司之業務人員亦應知悉，並進而
    消極尋找系爭汽車，恐與劉品誼共同詐欺，故被告對原告之
    系爭本票裁定所示之票據債權並不存在等節，則經被告否認
    在卷，並以前詞置辯，是本件之爭執點厥為：原告是否需就
    系爭本票裁定所示債權範圍，負票據上之責任？
  ㈢按在票據上簽名者，依票上所載文義負責。二人以上共同簽
    名時，應連帶負責，票據法第5條定有明文。依此規定，票
    據債務人應依票據文義負責者，以該債務人在票據上簽名或
    蓋章為前提（最高法院65年臺上字第2030號判決意旨參照）
    。次按當事人主張有利於己之事實者，就其事實有舉證之責
    任，但法律別有規定，或依其情形顯失公平者，不在此限，
    民事訴訟法第277條定有明文。民事訴訟如係由原告主張權
    利者，應先由原告負舉證之責，若原告先不能舉證，以證實
    自己主張之事實為真實，則被告就其抗辯事實即令不能舉證
    ，或其所舉證據尚有疵累，亦應駁回原告之請求（最高法院
    105年度臺上字第2214號、第2317號號判決意旨參照）。另
    按民法第92條第1 項前段規定，因被詐欺或被脅迫而為意思
    表示者，表意人得撤銷其意思表示。所謂因被脅迫而為意思
    表示，係指因相對人或第三人以不法危害之言語或舉動加諸
    表意人，使其心生恐怖，致為意思表示而言。所謂詐欺，則
    須有欲使相對人陷於錯誤，故意示以不實之事，令其因錯誤
    而為意思表示之行為，始足當之。當事人主張其意思表示係
    因被詐欺或脅迫而為之者，應就其被詐欺或被脅迫之事實，
    負舉證之責任（最高法院21年上字第2012號判例意旨參照）
    。
　㈣本件原告固稱其107年7月30日係受訴外人劉品誼施用詐術、
    陷於錯誤，始會擔任系爭汽車貸款之連帶保證人，簽名於分
    期付款暨債權讓與契約及系爭本票上，並擔任系爭本票之共
    同發票人等語，有分期付款暨債權讓與契約及系爭本票在卷
    可稽（見本院卷第53、55頁），然其自始並未說明訴外人劉
    品誼係如何施用詐術，亦未提出任何之證明，是實難認定其
    該部分之主張為可採，其既親自簽字簽名、用印在系爭本票
    上，其即應票據文義負擔票據之發票人責任。參以原告於11
    0年6月起訴時僅主張：被告並未能依照動產擔保交易法之規
    定，拍賣系爭汽車取償，不能主張票據權利等語（見本院卷
    第15-18頁）；嗣於110年9月23日本院言詞辯論中稱：「...
    現在劉品誼明明有錢，非常惡意...」等語（見本院卷第68
    頁）；復於110年10月26日本院言詞辯論中稱：「...劉品誼
    刻意把車子交給第三人，而且在外縣市，劉品誼惡意詐欺行
    為明顯，伊希望撤回伊保證人的意思，...」等語（見本院
    卷第91頁），足見原告應係在訴訟進行中，發現劉品誼有錢
    、卻不清償欠款，且交付系爭汽車予第三人使用，始推認遭
    到劉品誼之欺騙，然訴外人劉品誼縱於訴訟進行中，有如原
    告所指之行徑，衡情亦無法推論原告與劉品誼共同簽發系爭
    本票時，劉品誼即有何詐騙原告之情事，導致原告陷於錯誤
    、同意共同簽發系爭本票，蓋依原告所指，劉品誼僅是簽約
    、簽票借款後，不願意清償欠款、將系爭汽車交付他人使用
    ，至於劉品誼當初向被告借貸買車、偕同原告擔任連帶保證
    人時，究竟有何對原告施用詐術之情，實難得悉，無從以原
    告單一指稱，即認劉品誼借款之初即無清償之意思，劉品誼
    是否因何其他因素，而於事後變更心意，決定不進行借款之
    清償，均非無可能，是原告所述被告施用詐術致其陷於錯誤
    、簽發系爭本票、擔任連帶保證人等之主張，稍嫌速斷，並
    無可採。
　㈤又原告雖稱其與劉品誼共同之友人林耀陞知悉訴外人詐騙原
    告之情形，然證人林耀陞於111年1月18日本院言詞辯論中結
    證：「（問：據你所知，劉品誼有要欺騙原告嗎？）事後11
    0 年11月份我與劉品誼聯絡，因為原告找不到劉品誼請我聯
    絡，...我是問劉品誼現在那台車現在怎麼樣，劉品誼問我
    哪台車，我說就是你在開，然後原告在繳貸款那台車，劉品
    誼就說那台車剛被被告公司拖走，我是問劉品誼當初為什麼
    車子你開，貸款是原告在繳，劉品誼說她本來就是要讓原告
    去繳，劉品誼說因為原告欠她錢。」、「（問：所以原告和
    劉品誼之間有金錢債務關係，你之前有耳聞嗎？）對，我所
    知道的是劉品誼跟原告拿錢，可是事後劉品誼跟我講的是原
    告還欠她錢。」、「（問：你一開始說你知道劉品誼跟原告
    拿錢，你怎麼知道的？）劉品誼陸陸續續會跟我說，我不知
    道劉品誼說的哪部分是真的，我就把我聽到的告訴法院。」
    、「（問：在你11月打電話給劉品誼時，劉品誼給你的認知
    是否是她找原告做車貸，本意就是要讓原告背車貸？）我當
    時是問劉品誼為什麼不繳車貸，劉品誼說因為原告欠她錢，
    所以她就是要讓原告繳，沒有說原告何時開始欠她錢。」、
    「（問：你在和劉品誼通話的時候，劉品誼有沒有收到被告
    公司對她的催告？）都有。通知一定有，但是劉品誼就是不
    繳，而且她不繳被告也會找保證人要，原告有診所一定要的
    到錢。」等語（見本院卷第149、150頁），原告並未爭執（
    見本院卷第151頁），足徵若劉品誼向證人林耀陞所述為真
    ，恐係因劉品誼與原告間另有借貸關係，劉品誼始會於簽發
    本件分期付款暨債權讓與契約及系爭本票後，選擇不進行清
    償，而由原告負擔清償之責任，至劉品誼與原告間之金錢借
    貸關係究係發生於何時，乃屬未明，故仍要難認定劉品誼與
    原告共同簽發系爭本票時，有何對原告施用詐術之情，證人
    林耀陞之前開證言，難為有利於原告主張之認定甚顯。
　㈥承上，原告對於劉品誼是否施用詐術使原告陷於錯誤，進而
    擔任該系爭汽車貸款之連帶保證人、並共同簽發系爭本票部
    分，舉證尚有未足，難以採認，斷不能僅因劉品誼從未繳納
    過任何一期貸款，即遽認定原告擔任系爭汽車貸款之連帶保
    證人及系爭本票之共同發票人，即有遭劉品誼詐欺之不法情
    事至明。且既無法認定劉品誼有何詐欺原告之情，則亦無從
    認定被告與劉品誼有何共同詐欺原告之餘地，原告雖主張被
    告消極不對系爭汽車拍賣取償，然其對於該等主張，自始無
    法舉證以實其說，難以認定為真，況事實上，被告已於訴訟
    進行中之110年10月29日尋獲系爭汽車，並於110年11月26日
    拍定，進而取償，有臺中市汽車商業同業公會證明、拍賣車
    輛紀錄在卷可憑（見本院卷第141、143頁），益徵原告該部
    分之主張核屬無理。此外，原告復主張車貸金額全數由劉品
    誼收取，被告應向劉品誼催討云云，然查，劉品誼於107年7
    月30日因購買系爭汽車，以系爭汽車為被告設定動產抵押辦
    理分期付款，兩造與劉品誼並簽有分期付款暨債權讓與契約
    （見本院卷第53頁），由原告擔任劉品誼上揭借款之連帶保
    證人，而按保證債務之所謂連帶，係指保證人與主債務人負
    同一債務，對於債權人各負全部給付之責任者而言，民法第
    272條第1項連帶債務之文義可知，故連帶保證與普通保證不
    同，縱使無民法第746條所揭之情形，亦不得主張同法第745
    條關於檢索抗辯之權利（最高法院45年臺上字第1426號判例
    要旨參照），即本件劉品誼雖未與原告約定其放棄保證人先
    訴抗辯權之權利，然參諸上開分期付款暨債權讓與契約書所
    示，原告係於「乙方連帶保證人」欄後簽名及蓋章（見本院
    卷第53頁），是依上揭判例意旨所示，原告自應與劉品誼負
    連帶清償之責任甚明，原告該部分之主張，亦無理由。
　㈦查劉品誼因買受系爭汽車而由原告擔任連帶保證人、向被告
    所為之前揭借款，已陸續透過原告分31筆還款597,918元，
    經扣除延遲費用5,632元後之金額為592,286元，原告並不爭
    執金額，僅係主張原告係受詐欺、並無給付上開數額之義務
    （見本院卷第132頁），然並無證據足資證明原告係遭劉品
    誼或被告詐欺，業於前述，是被告以前開金額作為後續抵充
    、計算之依據，乃屬有理。即被告依先利息、後本金之方式
    充抵利息239,720元及本金352,566元，尚餘467,434元之本
    金未繳納，而被告於110年10月29日將系爭汽車取回拍賣，
    於110年11月26日以271,000元拍定，有臺中市汽車商業同業
    公會證明、拍賣車輛紀錄在卷可佐（見本院卷第141、143頁
    ），被告依財政部賦稅署99年07月19日台財稅字第09904066
    410號函釋：「債權人為保全債權，自行拍賣或變賣債務人
    依動產擔保交易法規定設定動產抵押之抵押物或設定動產質
    權之質押物，屬加值型及非加值型營業稅法第3條第1項規定
    之銷售貨物行為，應依同法第32條規定開立銷售憑證交付買
    受人。」辦法，需扣除百分之5營業稅12,905元，被告實收2
    58,095元，原告亦不爭執（見本院卷第132頁），堪信為真
    ，是被告依兩造所簽立之分期付款暨債權讓與契約第2條、
    第3條、第4條約定（見本院卷第53頁）與民法第205條、民
    法債編施行法第10條之1規定，先抵充法務費用48,258 元，
    次抵充違約金9,349元後，再抵充110年3月1日起至110年7月
    1日止按年息20%計算之利息31,248 元，及至110年7月2日起
    至110年11月26日止按年息16%計算之利息30,326元，末抵充
    本金138,915元後，尚不足本金328,519元（見本院卷第129
    頁），原告及劉品誼至今積欠被告之金額即為328,519元，
    及自110年11月27日起至清償日止按年息百分之16計算之利
    息，本件系爭本票債權之餘額亦應為328,519元，及自110年
    11月27日起至清償日止按年息百分之16計算之利息。原告雖
    主張被告扣抵之法務費用巧立名目、違約金之收取過高、累
    計費用不明等語（見本院卷第132頁），然前揭被告所為扣
    抵之法務費用、違約金係依據兩造所簽立之分期付款暨債權
    讓與契約第2條、第3條之約定，而累計費用則係指法務費及
    違約金之總和，經被告陳報在卷（見本院卷第137頁），有
    分期付款暨債權讓與契約在卷可考（見本院卷第53頁），是
    原告該部分之主張並無理由，蓋兩造間縱已有利息利率之約
    定，本無礙於另行進行違約金之約定，且基於私法自治之原
    則，堪認兩造均已就約定之內容評估後而接受，應受約定之
    效力所拘束，足以認定。併酌以110年1月20日修正、110年7
    月20日施行之民法第205條規定，約定利率之法定上限為年
    息百分之16，原告徒以兩造間約定之利息利率為年息百分之
    16為由，主張被告不得再行收取違約金等語，要無可採。
四、綜上所述，原告訴請確認被告所持系爭本票裁定所載，超過
    328,519元，及自110年11月27日起至清償日止按年息百分之
    16計算之利息之票據債權，對原告不存在，為有理由，逾此
    範圍之請求，則無理由，應予駁回。
五、本件為判決之基礎已臻明確，兩造其餘攻擊防禦方法經審酌
　　後認對於判決結果不生影響，爰不一一論述，併此敘明。
六、訴訟費用負擔之依據：民事訴訟法第79條。
中　　華　　民　　國　　111 　年　　2 　　月　　25　　日
                  臺灣臺中地方法院臺中簡易庭
                              法  官  林秉暉
以上為正本係照原本作成。
如不服本判決，應於送達後20日內，向本院提出上訴狀並表明上
訴理由，如於本判決宣示後送達前提起上訴者，應於判決送達後
20日內補提上訴理由書（須附繕本）。如委任律師提起上訴者，
應一併繳納上訴審裁判費。
中　　華　　民　　國　　111 　年　　2 　　月　　25　　日
                              書記官  王志伃   　　

附表：即本院110年度司票字第2734民事裁定所示之本票　　
票面金額 票據號碼 發票日 到期日 82萬元 未載 107年7月30日 110年3月31日